ACORDAO-COMPLETO-2364284

ACÓRDÃO 1044/2020 ATA 14/2020 - PLENÁRIO

VISTOS, relatados e discutidos este pedido de reexame interposto por Petróleo Brasileiro S.A. contra o item 9.3 do Acórdão 396/2011-TCU-Plenário;
ACORDAM os Ministros do Tribunal de Contas da União, reunidos em sessão do Plenário, ante as razões expostas pelo Relator e com fundamento nos artigos 48, 32, parágrafo único, e 33 da Lei 8.443/1992, em:
9.1. conhecer do pedido de reexame para, no mérito, negar-lhe provimento; 
9.2. dar ciência desta deliberação ao recorrente.

Pedido de reexame interposto contra acórdão que proferiu determinação à recorrente em processo de auditoria na obra de ampliação da capacidade de geração da Usina Termelétrica Luiz Carlos Prestes, em Mato Grosso do Sul.

Petróleo Brasileiro S.A.

3. Interessados/Responsáveis/Recorrentes:
3.1. Interessados: Congresso Nacional, Zopone Engenharia e Comércio Ltda. (CNPJ 59.225.698/0001-96), Engecampo Engenharia Ltda. (CNPJ 91.894.774/0001-69) e Universal Process Equipamentos Industriais Ltda. (CNPJ 74.570.763/0001-04)
3.2 Responsáveis: José Sérgio Gabrielli de Azevedo (Presidente, CPF XXX.750.395-XX), Joel Trindade Mariz Junior (Gerente de Implementação de Empreendimentos de Energia, CPF XXX.999.117-XX), Henidio Queiroz Jorge (Gerente Geral de Engenharia, CPF XXX.885.067-XX), Paulo Fernando Gomes de Barros Cavalcanti (Gerente Geral de Engenharia, CPF XXX.336.454-XX), Leandro Mazeli França (Coordenador da Comissão de Licitação, CPF XXX.294.817-XX), Leandro Sereno Pereira (Coordenador da Comissão de Licitação, CPF XXX.421.337-XX) e Marco Aurélio da Rosa Ramos (Gerente Executivo de Materiais, CPF XXX.544.320-XX)
3.3. Recorrente: Petróleo Brasileiro S.A.

Aroldo Cedraz.

13.1. Ministros presentes: José Mucio Monteiro (Presidente), Walton Alencar Rodrigues (Relator), Benjamin Zymler, Augusto Nardes, Aroldo Cedraz, Raimundo Carreiro, Ana Arraes, Bruno Dantas e Vital do Rêgo.
13.2. Ministro que alegou impedimento na Sessão: Aroldo Cedraz.
13.3. Ministros-Substitutos presentes: Marcos Bemquerer Costa e Weder de Oliveira.

WALTON ALENCAR RODRIGUES

Ministro José Mucio Monteiro.

Adoto, como relatório, a instrução produzida no âmbito da Serur, que contou com a anuência do seu corpo diretivo (fls. 12-18 do anexo 7) .
	"Trata-se de pedido de reexame interposto pela empresa Petroleo Brasileiro S.A. - Petrobras (fls. 2-5, anexo 7) contra o Acórdão 396/2011-TCU-Plenário (fls. 179-181, v.p.) , que apreciou relatório de levantamento nas obras de ampliação da capacidade de geração de energia da usina termelétrica Luiz Carlos Prestes, no âmbito do Fiscobras 2010. 
HISTÓRICO
O relatório de levantamento identificou quatro indícios de irregularidades, porém nenhum que se enquadrasse no art. 94, § 1º, inciso IV da Lei 12.017/2009 (LDO 2010) .
As irregularidades identificadas foram assim descritas: i) superfaturamento decorrente de preços excessivos frente ao mercado; ii) critério de medição inadequado ou incompatível com o objeto real; iii) descumprimento de determinação exarada pelo TCU e iv) existência de estudo de viabilidade técnica e econômico-financeira desfavorável à implantação do empreendimento.
O Plenário entendeu, por meio do Acórdão 396/2011-TCU-Plenário, que apesar de ter sido identificado sobrepreço na ordem de R$ 12 milhões de reais, a recomendação de paralisação do fluxo financeiro não se justificaria tendo em vista i) a baixa representatividade dos contratos em questão quando comparados ao empreendimento como um todo (3%) e ii)  que a implantação da obra contribui para a atenuação dos prejuízos operacionais da usina.
Pontua-se que o montante apurado de sobrepreço foi classificado como preliminar pela equipe de auditoria, uma vez que havia itens expressos nos orçamentos como 'verbas', impossibilitando assim a comparação com os custos referenciais.
Para possibilitar a apuração do valor total de sobrepreço dos contratos em questão, o Tribunal determinou a Petrobras que apresentasse de forma detalhada todas as composições de custos unitários, nos seguintes termos: 
9.3. determinar à Petrobras que apresente, no prazo de 30 (trinta) dias, em meio físico (com a assinatura e identificação do responsável pela informação) e também eletrônico (este com todas as fórmulas e vínculos) , todas as composições de custos unitários, com o devido detalhamento, de todos os itens contidos nas propostas de preços das empresas contratadas (Demonstrativos de Formação de Preços) , de forma a dar total transparência aos itens orçados como verba e às especificações de cada serviço e material, eliminando as unidades de medidas e especificações genéricas, para viabilizar a comparação com referenciais de mercado, documentos esses relativos aos contratos nº PB/0802.0055003.09.2 (serviços de construção civil) e nº PB/0802.0056437.10.2 (serviços de montagem eletromecânica) 
Irresignada com esta deliberação do Acórdão, a recorrente acima listada interpôs pedido de reexame, o qual será analisado a seguir.
EXAME DE ADMISSIBILIDADE
Reitera-se o exame preliminar de admissibilidade (fl. 6, anexo 7) , ratificado pelo Exmo. Ministro-Relator Raimundo Carreiro (fl. 11, anexo 7) , no sentido de conhecer do recurso, suspendendo-se os efeitos do item 9.3 da deliberação recorrida.
EXAME TÉCNICO
A seguir serão apresentados os argumentos da recorrente, de forma sintética, seguidos das respectivas análises. 
Irregularidade
Em análise efetuada nos contratos 0802.0055003.09.2 (serviços de construção civil) e 0802.0056437.10.2 (serviços de montagem eletromecânica) , constatou-se a existência de sobrepreço e de superfaturamento de, respectivamente, R$12.142.634,10 e R$1.659.370,04. 
A equipe de auditoria pontuou que tais montantes são preliminares, visto que itens expressos em valores globais (verba) , ou com especificações genéricas foram excluídos da amostra examinada ante a impossibilidade de avaliá-los. 
Especificamente em relação a cada contrato, apurou-se os seguintes montantes: (i) para construção civil, sobrepreço de R$2.795.768,35 e superfaturamento de R$1.127.533,38; e (ii) para montagem eletromecânica, sobrepreço de R$9.346.865,75 e superfaturamento de R$531.836,66.
Com a finalidade de sanear a irregularidade acima, o Acórdão recorrido, dentre outras deliberações, determinou à Petrobras que apresentasse em 30 dias todas as composições de custos unitários de todos os itens contidos nas propostas de preços das empresas contratadas (Demonstrativos de Formação de Preços) , de forma a dar total transparência aos itens orçados como verba e às especificações de cada serviço e material eliminando as unidades de medidas e especificações genéricas, para viabilizar a comparação com referenciais de mercado.
Argumento (fls. 2-4, anexo 7) 
Após considerações iniciais, explica que a Petrobras, ao optar por contratar sob o regime de preço global, objetiva por meio do Demonstrativo de Formação de Preços (DFP) apurar se o preço total ofertado pela licitante vencedora estaria dentro dos valores compatíveis e razoáveis com a sua estimativa de custos e se os itens constantes do DFP, preenchido pela potencial contratante, efetivamente encontram reflexo nas ações, eventos e tarefas para o fiel cumprimento do escopo contratual.
Afirma que a escolha feita pela futura Contratada da discriminação em "verba" no DFP não atribui ao contrato um caráter indeterminado, vez que o escopo do mesmo é definido objetivamente no Memorial Descritivo, Especificações, Esquemas e Plantas de engenharia e nos demais anexos que acompanham o instrumento convocatório incluso no próprio contrato. Dentre estas, destaca aquele que trata do Critério de Medição.
Ressalta que cada item do DFP questionado está relacionado a um ou vários anexos contratuais que descrevem os serviços a serem executados e as obrigações assumidas pela contratada.
Pontua que cada medição de um contrato celebrado sob o regime de preço global é realizada por meio do avanço físico da obra, ao contrário do que ocorre no regime de preços unitários, onde cada medição é realizada por meio da verificação da realização efetiva de itens unitários existentes em uma planilha de preços unitários (PPU) .
Informa que no regime de execução do preço global as licitantes devem orçar um valor total para a completa execução do serviço, de acordo com sua experiência e sabendo que a licitação se baseia no melhor preço global. Nesse sentido, a obrigatoriedade do preenchimento do DFP, conforme esclarecido anteriormente, objetiva apenas a verificar se houve total entendimento do objeto licitado e se estão sendo contemplados pela contratada todos os elementos necessários à execução da obra, bem como se estão sendo adotados parâmetros pertinentes de preços de mão de obra direta, mão de obra indireta, equipamento de construção e montagem, taxas de encargos sociais, custo financeiro, contingências, lucro e impostos.
Aduz que quando a equipe de auditoria requer orçamento compondo todos os preços unitários, ela desnatura a própria natureza da contratação global, pois esta modalidade não possui serviços unitários individualizados.
Destaca que este tipo de determinação impõe a recorrente, mesmo por via indireta, a contratação pela modalidade escolhida pela equipe técnica do Tribunal.
Análise 
Verifica-se a improcedência dos argumentos da recorrente relativos à incompatibilidade da existência de planilhas com composição de custos unitários em licitações realizadas pelo menor valor global. 
Ressalte-se que as licitações que contêm planilhas com composições de custos unitários em seus orçamentos, como bem pontuado no Acórdão 1678/2007-TCU-Plenário, possuem as seguintes vantagens: i) auxiliam a empresa a detectar discrepâncias com preços de mercado; ii) previnem prejuízos futuros quando se necessita realizar reajustes ou aditivos (evitam jogos de planilha) . 
Destaque-se, para reforçar o exposto, que a equipe de auditoria encontrou dificuldades no cálculo do sobrepreço/superfaturamento (i) ante a ausência de vinculação entre os quantitativos levantados pela unidade de engenharia da Petrobras e aqueles considerados pelos licitantes na formulação de suas propostas de preços e (ii) relevantes itens contidos nos DFPs foram estimados como 'verba' ou com especificação genérica.
Pontua-se, ainda, que restou prejudicada a análise da economicidade dos preços dos serviços com base nas produtividades das composições, tendo em vista a inexistência das mesmas.
Frise-se que a determinação em tela busca que a recorrente, por meio da apresentação das composições de custos unitários, comprove a regularidade dos preços dos serviços das contratações efetuadas conforme se extrai das disposições normativas, entre outras aplicáveis, do art. 93 do Decreto-lei n.º 200/67 e arts. 1.º, inciso II, 42 e 43 da Lei n.º 8.443/92.
Portanto os argumentos da recorrente não merecem prosperar.
Argumento (fls. 4-5, anexo 7) 
Explica que a Lei de Licitações estabelece a obrigatoriedade de composição unitária dos custos dos serviços no orçamento para a contratação de obras e serviços de engenharia. Porém, esclarece que não há previsão semelhante no Decreto 2745/98.
Conclui que não existe obrigatoriedade legal para que a Petrobras adote de forma obrigatória a composição unitária de serviços em todas as suas contratações, incluindo os contratos celebrados sob o regime do preço global, a não ser que o objetivo desta determinação seja imputar a Petrobras, por via transversa, a utilizar a Lei 8666/93.
Requer que a determinação combatida se torne insubsistente.  
Análise 
A recorrente tenta discutir, como tem feito reiteradamente em processos da entidade, à submissão ou não da Petrobras aos ditames da Lei 8.666/1993.
Porém, a determinação em tela não está calçada no art. 7º, § 2º, inciso II da Lei de Licitações, mas sim no art. 1º, item 1.2 do Decreto 2745/1998 (seleção da proposta mais vantajosa) c/c art.109 da Lei 11768/2008 (LDO 2009) e art. 112 da Lei 12017/2009 (LDO 2010) , além dos princípios da eficiência e economicidade.
Ressalte-se que, conforme exposto no item 25 da presente instrução, a determinação em tela busca que a recorrente por meio da apresentação das composições de custos unitários, comprove a regularidade dos preços dos serviços das contratações efetuadas conforme se extrai das disposições normativas, entre outras aplicáveis, do art. 93 do Decreto-lei n.º 200/67 e arts. 1.º, inciso II, 42 e 43 da Lei n.º 8.443/92.
Portanto a alegação da recorrente não merece prosperar.
PROPOSTA DE ENCAMINHAMENTO
Em vista do exposto, eleva-se o assunto à consideração superior, propondo:
conhecer do pedido de reexame interposto pela empresa Petróleo Brasileiro S.A. - Petrobrás, com fundamento no art. 48 da Lei 8.443/1992 , e, no mérito, negar-lhe provimento, mantendo em seus termos o Acórdão 396/2011-TCU-Plenário; 
dar ciência às partes e aos órgãos/entidades interessados".

8.1. Patricia Franco Bonfadini Mendes (152.991/OAB-RJ), Taisa Oliveira Maciel (118.488/OAB-RJ) e outros, representando Petróleo Brasileiro S.A..  
8.2. Carlos Roberto de Siqueira Castro (20.283/OAB-RJ) e outros, representando Paulo Fernando Gomes de Barros Cavalcanti, Leandro Sereno Pereira, Henídio Queiroz Jorge, Leandro Mazeli França e Joel Trindade Mariz Junior.

Não atuou.

PEDIDO DE REEXAME. DETERMINAÇÃO PARA ENVIO DE INFORMAÇÕES. CONHECIMENTO. NÃO PROVIMENTO.

RELATÓRIO DE AUDITORIA (RA)

Secretaria de Recursos (SERUR); Secretaria de Fiscalização de Infraestrutura de Energia Elétrica (SeinfraEle).

Tratam os autos de Pedido de Reexame interposto pela Petrobras contra o item 9.3 do Acórdão 396/2011-TCU-Plenário que lhe determinou o envio das composições de custos unitários, com o devido detalhamento, de todos os itens contidos nas propostas de preços das empresas contratadas (Demonstrativos de Formação de Preços) , para dar transparência aos itens orçados como verba e às especificações de cada serviço e material, eliminando as unidades de medidas e especificações genéricas, para viabilizar a comparação com referenciais de mercado.
A referida deliberação decorreu dos achados de auditoria apurado neste processo de fiscalização, integrante do Fiscobras, 2010 na obra de Ampliação da Capacidade de Geração da Usina Termelétrica Luiz Carlos Prestes, em Mato Grosso do Sul, em que foram encontrados indícios de sobrepreço e superfaturamento, além de expressiva quantidade de serviços sem detalhamento, cotados apenas como verba.
Na ocasião em que trouxe o assunto ao Plenário, o então relator, Ministro José Múcio, ao justificar sua proposta, destacou "o método nebuloso empregado pela Petrobras no tratamento dos assuntos de preço, ao permitir, por exemplo, ora valores globais, ora a listagem de insumos sem agrupamento nos itens de serviço, e também ao obrigar que os licitantes componham, por conta própria, os custos com base apenas no projeto, sem oferecer-lhes o seu orçamento em quantitativos. Além de complicar o controle, tudo parecer distanciar a estatal da obtenção de preços mais vantajosos".
Na ocasião, foi ordenada também a realização de audiências e oitivas.
Irresignada, a Petrobrás recorreu da determinação que lhe fora expedida, alegando que medição de contrato celebrado sob o regime de preço global é realizada por meio do avanço físico da obra, não existindo a medição de serviços unitários individualizados, ao contrário do que ocorre no regime de preços unitários, onde cada medição é realizada por meio da verificação da realização efetiva de itens existentes em planilha de preços unitários.
Ressalta que, embora a Lei de Licitações estabeleça a obrigatoriedade de composição unitária dos custos dos serviços no orçamento para a contratação de obras e serviços de engenharia, não haveria previsão semelhante no Decreto 2745/98.
A Serur propõe o conhecimento e o desprovimento do recurso, por entender que a determinação em tela não está calçada no art. 7º, § 2º, inciso II da Lei de Licitações, mas sim no art. 1º, item 1.2 do Decreto 2745/1998 (seleção da proposta mais vantajosa) , c/c art.109 da Lei 11768/2008 (LDO 2009) e art. 112 da Lei 12017/2009 (LDO 2010) , além dos princípios da eficiência e economicidade.
Sustentou, ainda, que a determinação se fazia necessária uma vez que equipe de auditoria encontrou dificuldades no cálculo do sobrepreço/superfaturamento ante a ausência de vinculação entre os quantitativos levantados pela unidade de engenharia da Petrobras e aqueles considerados pelos licitantes na formulação de suas propostas de preços, bem como ante a existência de itens relevantes estimados como 'verba' ou com especificação genérica.
Após o breve resumo, passo a decidir.
Preliminarmente, lamento que estejamos a discutir este pedido de reexame cerca de 9 (nove) anos após a deliberação atacada, prolatada em fevereiro de 2011, mormente por se tratar de questão anterior ao exame de mérito dos preços contratados.
Ressalto que a relatoria deste feito somente veio a ser atribuída a mim após sorteio realizado em julho de 2019, ocasião em que a presente fiscalização já teria perdido toda possibilidade de ação tempestiva ou eficaz.
Este processo, anterior ao fenômeno da Lava-Jato, bem retrata a forma lamentável com que se havia a Petrobras, não apenas em suas contratações, com também em seu dever de transparência, o que levou ao relator a quo ao uso da feliz expressão "método nebuloso".
Com a edição da Lei 13.303/2016, trazendo nova disciplina sobre a matéria, e após os avanços trazidos com as investigações criminais atinentes às contratações da Petrobras, acredito que problemas como os enfrentados nestes autos não devem se repetir. 
No mérito, verifico assistir razão à Serur, cujas considerações adoto como razões de decidir. Verifico que a Petrobrás não logrou demonstrar nenhum desacerto na decisão que lhe determinou apresentar os preços de forma mais detalhada, para permitir identificação do sobrepreço e do superfaturamento avistados pela equipe de auditoria.
Ante o exposto, acolho o parecer e voto por que o tribunal adote o Acórdão que ora submeto à apreciação deste colegiado.
TCU, Sala das Sessões Ministro Luciano Brandão Alves de Souza, em 29 de abril de 2020.
WALTON ALENCAR RODRIGUES 
Relator